【裁判字號】    90,上訴,2597
【裁判日期】    900925
【裁判案由】    證券交易法
【裁判全文】
臺灣高等法院刑事判決                            九十年度上訴字第二五九七號
    上  訴  人  臺灣臺北地方法院檢察署檢察官
    被      告  甲○○
    選任辯護人  姜志俊
右上訴人因被告違反證券交易法案件，不服臺灣台北地方法院八十八年度訴字第九七
六號，中華民國九十年六月二十九日第一審判決（起訴案號：臺灣台北地方法院檢察
署八十七年度偵字第二四三七三號）提起上訴，本院判決如左：
    主  文
上訴駁回。
    理  由
一、本案經本院審理結果，認第一審判決對被告甲○○（下稱被告）為無罪之諭知，
    核無不當，應予維持，並引用第一審判決書記載之證據及理由。
二、檢察官上訴意旨以：
（一）大法官會議釋字第二百七十五號解釋係對人民之行政責任而為之解釋，不能概
      用於刑事責任或行政責任，又按關於刑事責任之原理原則，行政刑法之處罰，
      本無區別故意、過失之必要，況新興及現在之法學原理，且為現今刑法趨勢者
      ，蓋關心於社會安全、多數被害人，殆有所「社會責任」，是故現今法治國家
      基於上開理由及論見，多有在立法中，以社會責任論為基礎而立法者是，原判
      決引論本件涉案法條之刑事責任論，似非無斟酌之餘地。
（二）按本件所涉修正前、後之證券交易法第一百七十四條第三款均規定：「有左列
      情事之一者．．．三、發行人或其負責人、職員有第三十二條第一項之情事，
      而無同條第二項免責事由者」應予論罪科刑，同法第三十二條第一項，對於公
      開說明書虛偽或隱匿之責任，均定明為「前條之公開說明書，其應記載之主要
      內容有虛偽或隱匿之情事者，左列各款之人，對於善意之相對人，因而所受之
      損害，應就其所應負責部分與公司負責連帶賠償責任：一、發行人及其負責人
      」，同條第二項則明文「前項第一款至第三款之人，除發行人外，對於未經前
      項第四款之人簽證部分，如能『證明已盡相當之注意』，『並』『有正當理由
      確信其主要內容無虛偽、隱匿情事』或『對於簽證之意見有正當理由確信其為
      真實者』。據此以觀：
      １．就「虛偽」「隱匿」之字義而言、「虛偽」者，不止以假亂真，即內容不
          真實者，亦屬之，「隱匿」者，非以藏匿為限，只須有不能使人盡知之情
          形即該當之，如以假亂真，藏匿為義，則二者設非故意，如何能稱為「虛
          偽」、「隱匿」？
      ２．是故「虛偽」、「隱匿」二者，顯非係指囿於「故意、過失責任」之故意
          （過失）「虛偽」、故意（過失）「隱匿」，而係指無正當、合理、邏輯
          、演繹，即濫下臆論，及未經天災事變、不可抗力，竟不能生預定推斷之
          結果者而言，如此，始有上開法條「如能『證明已盡相當之注意』，『並
          』『有正當理由確信其主要內容無虛偽、隱匿情事』或『對於簽證之意見
          有正當理由確信其為真實者』之免責條款之情形可能發生，否則，如將「
          虛偽」、「隱匿」從政者作如原判決之解釋，既係故意「虛偽」、「隱匿
          」，怎可免責？怎可將有故意「虛偽」、「隱匿」予以免責？此即所謂「
          社會責任論」之立法，應無庸疑。原判決認為刑事責任，仍定於「故意責
          任」或「過失責任」之一尊，並將本案法條之適用，亦作如是觀，難認為
          合。
（三）被告雖有緘默之權，亦不能因被告拒絕辯論，而推斷被告犯事實，惟此原則，
      在上開社會責任論之立法論下，應存在「舉證責任轉換」，直論之，在「社會
      責任之刑事責任立法」下，當無被告緘默原則之適用，而應轉換舉證責任，由
      被告證明免責情形之真實存在，直言之，在法學方法之「社會責任論之刑事責
      任」證據方法下，於檢察官盡其舉證被告在公開說明書上之記載或公開說明書
      之內容、內涵不直實，不能使人盡知，又查明被告作該推斷、預測，欠缺或無
      何正當、邏輯、演繹規則或理由，復未經天災事變、不可抗力，竟不能生預測
      之推斷結果者（按即係「社會責任論之刑事責任」），檢察官之舉證責任已畢
      ，此時若被告不能提出證據證明其有免責事由，則被告自應負「社會責任論」
      立法下之法定刑事責任。
（四）本案被告負責人所作之公開說明，其內容欠缺且無正當、合理、邏輯、演繹規
      則或理由，復未經天災事變、不可抗力，竟不能生預測之推斷結果，業經證明
      ，業於原起訴書中詳列證據及理由，被告藉上櫃套取鉅利，竟至上櫃後即虧損
      、下櫃，損害大眾投資人之利益，所為惡性重大，應負社會責任，迭經偵、審
      ，均不能有正當一詞或絲毫證據足證免責事由之存在，核被告所為，該當起訴
      罪刑云云。
三、惟查：
（一）廣大公司股票自上櫃後，迄今並未下櫃，此有卷附之報紙可證，是檢察官上訴
      意旨指稱被告藉上櫃套取鉅利，竟至上櫃後即虧損、下櫃云云，顯非事實。
（二）按無罪推定之原則，雖未見於吾國刑事訴訟法明文規定，惟被告受無罪推定之
      原則係近代法治國家刑事訴訟之基本要求，聯合國一九四八年十二月十日第二
      一七Ａ（ＩＩＩ）號決議所通過之世界人權宣言第十一條第一項規定：「所有
      受刑事訴追者，依法未被證明有罪前，應被推定為無罪。」即其適例。另按行
      為非出於故意或過失者，不罰，過失行為之處罰，以有特別規定者，為限；本
      （刑）法總則於其他法令有刑罰規定者，亦適用之。但其他法令有特別規定者
      ，不在此限。刑法第十二條、第十一條分別亦有明定。再按檢察官就被告犯罪
      事實，有舉證責任；另按被告未經自白，又無證據，不得僅因其拒絕陳述或保
      持緘默，而推斷其罪行，刑事訴訟法第一百六十一條、第一百五十六條第三項
      亦分別定有明文；復按認定不利於被告之事實，須依積極證據，苟積極證據不
      足為不利於被告事實之認定時，即應為有利於被告之認定，更不必有何有利之
      證據，最高法院三十年上字第八一六號亦著有判例可資參照。前述法規及判例
      所揭示者，核係目前刑事訴訟法上之重要原則，而諸此重要原則，並不因被告
      所犯之犯罪類型之不同而有不同。而刑事訴訟上檢察官負實質舉證責任之原則
      ，除法律另有明文規定者外（按以目前我國之法制而言，尚未見有若此之規定
      ），於刑事訴訟上並不生舉證責任由檢察官或自訴人轉換為被告之問題，易言
      之，被告依法並無自證無罪之義務。檢察官上訴意旨妄以依「社會責任論之刑
      事責任」，檢察官之舉證責任已畢，此時若被告不能提出證據證明其有免責事
      由，則被告自應負「社會責任論」立法下之法定刑事責任云云，要係檢察官個
      人主觀之認知，該等認知核與近代法治國家刑事訴訟之重要原則，明顯悖離，
      而毫無可取。
（三）另證券交易法第三十二條第一項所定：「前條之公開說明書，其應記載之主要
      內容有虛偽或隱匿之情事者，左列各款之人，對於善意之相對人，因而所受之
      損害，應就其所應負責部分與公司負責連帶賠償責任：一、發行人及其負責人
      」（餘略），同法條第二項明定「前項第一款至第三款之人，除發行人外，對
      於未經前項第四款之人簽證部分，如能證明已盡相當之注意，並有正當理由確
      信其主要內容無虛偽、隱匿情事或對於簽證之意見有正當理由確信其為真實者
      ，免負賠償責任，前項第四款之人，如能證明已經合理調查，並有正當理由確
      信其簽證或意見為真實者，亦同」。惟由前揭證券交易法第三十二條第一項、
      第二項規定之文字所示，足見證券交易法第三十二條第一項、第二項之規定要
      係關於因公開說明書應記載之主要內容有虛偽或隱匿之情事，各關係人應負之
      民事賠償責任，及各該關係人得免負賠償責任事由之規定。按有關民、刑事責
      任認定之原則性質上本即互殊，其所適用之法理原則，亦大異其趣，於法殊不
      得將有關民事責任之規定，直接適用於刑事訴訟上被告刑責有無之認定，更不
      得任執民事賠償責任之相關規定，遽以為被告刑事責任有無之認定。檢察官前
      述上訴意旨，混淆民、刑事責任之相關規定，而執認被告未能於刑事偵、審程
      序中，舉提證明其有民事免責事由之證據資料，即遽引「舉證責任轉換」之原
      則，而認被告有證明其有民事免責之事由，否則被告即應受有罪之判決云云，
      於法至非可採。
（四）另按已公開財務預測之公司，應隨時評估敏感度大之基本假設變動對財務預測
      結果之影響，當編製財務預測所依據之關鍵因素或基本假設發生變動，致稅前
      損益金額變動百分之二十以上且影響金額達新台幣三千萬元及實收資本額之千
      分之五者，公司應依規定公告申報更新後財務預測，財團法人中華民國會計研
      究發展基金會八十六年一月二十九日（八六）台財證（六）第○○五八八號公
      告之「公開發行公司財務預測資訊公開體系實施要點」第十八條第一項定有明
      文（見原審卷第四十九頁）；另按當編製財務預測所依據之關鍵因素或基本假
      設發生變動，致營業損益或稅前損益變動達百分之十以上時，公司更新及申報
      公告財務預測之程序，應依前項規定辦理，惟影響金額未達一千萬元者，不在
      此限，財團法人中華民國會計研究發展基金會八十年五月十日（八○）台財證
      （一）第○○九○四號函亦可資參照（見原審卷第五十頁）。是足證所謂財務
      預測者，係公司管理者，依預測當時各種主、客觀因素，對於未來可能發生之
      情況所作之判斷，既稱預測，則其性質上恆有因嗣後實際交易與經營環境之變
      易，而與嗣後實際發生之結果，常存有差異之情形，主管機關亦於一定之條件
      下，容許各該財務預測於預測之後作相當程度之修正。益證檢察官執被告所經
      營之廣大公司就八十五年、八十六年所作之財務預測與嗣後實際發生之情形不
      同一節，即遽為被告就公開說明書中有虛偽或隱匿之情事之推定，顯非可採。
四、綜上所述，檢察官前述上訴意旨所陳各節，核係檢察官個人對於刑事訴訟主觀之
    認知，該等認知核與近代法治國家刑事訴訟之重要原則，明顯悖離，而毫無可取
    ，於法亦顯非可採；其執此上訴意旨，任意指摘原判決不當，求予撤銷改判，為
    無理由，應予駁回。
據上論斷，應依刑事訴訟法第三百六十八條，判決如主文。
本案經檢察官鄭龍照到庭執行職務。
中    華    民    國      九十      年      九      月      二十五      日
                            臺灣高等法院刑事第十庭
                                    審判長法  官  溫  耀  源
                                          法  官  何  菁  莪
                                          法  官  林  銓  正
右正本證明與原本無異。
如不服本判決應於收受送達後十日內向本院提出上訴書狀，其未敘述上訴之理由者並
得於提起上訴後十日內向本院補提理由書（均須按他造當事人之人數附繕本）。
                                          書記官  吳  美  貞
中    華    民    國      九十      年      十      月        十五      日


司法院資訊處製作；財團法人民間司法改革基金會備份。
